【裁判字號】    89,訴,895
【裁判日期】    890811
【裁判案由】    偽造文書
【裁判全文】
臺灣臺中地方法院刑事判決                          八十九年度訴字第八九五號
    公  訴  人  臺灣臺中地方法院檢察署檢察官
    被      告  乙○○
                丙○○
                丁○○
                庚○○
右列被告等因偽造文書案件，經檢察官提起公訴（八十八年度偵字第一九一九九號、
第一九二００號），本院判決如左：
    主  文
乙○○、丙○○、丁○○、庚○○共同行使偽造私文書，足以生損害於他人，各處有
期徒刑月，均緩刑貳年。
附表一所示內容之各類所得扣繳暨免扣繳憑單正本肆張、附表二所示內容之服務（在
職）證明書上各服務單位之印文、各負責人之印文，均沒收。
    事  實
一、乙○○、丙○○、丁○○、庚○○等人因急需現金週轉，適見設於臺中市○○路
    ○段八十一號六樓Ｃ室之中福興業有限公司（下稱中福公司）之業務員詹朝彬、
    王緒宏（均另案由公訴人偵查中）、方淳等人刊登代辦信用貸款之廣告，惟因乙○○、丙○○等人因未在職，丁○○、庚○○雖在職但因年收入過低，未能符合
    信用貸款之條件，而中福公司之上開業務員因每辦成一件貸款，可向公司領取新
    台幣（下同）一萬五千元不等之佣金，有利可圖，乃共同基於偽造文書及意圖為
    自己不法所有之犯意聯絡，由中福公司之業務員（詳如附表一所示之代辦人）分
    別提供乙○○等借款人之年籍等資料，經由同公司之業務員陳暐庭（原名為己○○，另案由本院判處有期徒刑八月，緩刑三年）委請一姓名年籍不詳而被稱為甲○○○○之成年男子，在不詳時間、地點，偽造如附表一所示內容之財政部臺灣
    省中區國稅局各類所得扣繳暨免扣繳憑單（下稱扣繳憑單），及偽造申報單位及
    扣繳義務人之印章後，蓋用於附表二所示內容之服務證明書（或在職證明書）上
    ，而偽造各所得人在各申報單位任職之服務證明書（或在職證明書）。並於附表
    一所示之行使日期，在臺中市第十一信用合作社經理癸○○或辛○○前往中福公
    司對保時，據以行使該偽造之扣繳憑單（正本及影本各一紙）及服務證書（或在
    職證書）而持向該合作社辦理「歡心理財」免保人消費性貸款三十萬元，致臺中
    市第十一信用合作社誤信其四人個人年所得及職業符合貸款條件而陷於錯誤，均
    依該合作社觀心理財免保人消費性貸款辦法准予貸款三十萬元，並核撥完畢，足
    以生損害於如附表所示之各申報單位、各扣繳義務人及臺中市第十一信用合作社
    。乙○○等借款人於借得三十萬元後，除扣除各種費用外，尚需向中福公司購買
    每塔位約十二萬元之納骨塔，實得僅約十六萬元。迨於八十八年一月二十七日，
    警方在臺中市○○路○段八十一號六樓查獲中福公司涉嫌違反公司法，再至臺中
    市第十一信用合作社扣得借款人等人之擔保放款保管書信資料袋，共一千二百十
    一袋，始查悉上情。
二、案經臺中縣警察局烏日分局報請臺灣臺中地方法院檢察署檢察官偵查起訴。
    理  由
一、訊據被告乙○○、丙○○、丁○○、庚○○固供承有於附表一所列時間透過中福
    公司之業務員向臺中市第十一信用合作社借款之事實，惟矢口否認有偽造文書或
    詐欺之犯行，被告乙○○辯稱：八十七年間伊急需用錢，中福公司職員壬○○跟
    伊說買靈骨塔可以辦貸款，所以我才請他們去辦，並在中福公司辦公室將身分證
    及印章交給壬○○，對保時伊是跟證人辛○○辦理對保，伊只將業務員交給伊之
    資料交給證人辛○○，其他之事伊均不清楚，且伊只有在委託書上簽名，至於在
    職證書伊亦不清楚，也不知道扣繳憑單是假的，而扣繳憑單上的印章是壬○○蓋
    的，他只要求伊找一名保證人，後來伊找女兒作保證人，其他的部分我不清楚，
    伊當時是家庭主婦，不清楚勝翌美容事業有限公司，且伊實際只領得十六萬元，
    貸款利息伊亦有繳八期，是後來看到報紙後才知道有詐騙之事，伊才未再繳利息
    云云；被告丙○○辯稱：八十七年間伊有向中福公司辦貸款，業務員的名字記不
    清楚，並交身分證影本給他，他是說買靈骨塔可以辦貸款，並要伊找保證人，伊
    說找不到保證人，他就說沒有保證人也可以借，對保當天他有交一疊資料給我，
    但伊沒有看，就簽在兩三張文件上簽名，至於扣繳憑單的印章不是伊蓋的，我當
    時在開計程車，旅達五金股份有限公司我不清楚云云；被告丁○○辯稱：八十七
    年三、四月間因伊急需要用錢，中福公司的業務員方淳跟我說買靈骨塔可以辦貸
    款，但要扣掉兩個塔位的錢，他並收了我的身分證及印章，伊亦有提供伊家工廠
    的住址，至於扣繳憑單伊不清楚，上面之印章不是伊蓋的，對保當天方淳交一疊
    資料給伊，伊有填申請書、委託書，申請書只填姓名及表格內的地址，在職證明
    書則不知情，方淳有告訴我說他說什麼要我一切都說是，關於中連公司是我家開
    的，我一個月收入約兩三萬，且伊實際只領得十六萬元，貸款利息伊亦有繳八期
    ，是後來看到報紙後才知道有詐騙之事，伊才未再繳利息云云；被告庚○○意辯
    稱：八十七年三月間，伊有至中福公司去辦貸款，業務員名字想不起來，他要我
    留下身分證影本及印章，他有跟伊提及買靈骨塔可以辦貸款，但要扣掉兩個塔位
    的錢，伊當時在維均開發公司上班，對保當天業務員拿一疊資料給我，他要伊在
    對保時照實回答，我有填委託書及申請書，但申請書我只有簽名，當時是空白的
    ，扣繳憑單上之印章亦不是伊蓋的，伊是維均公司的業務主任，每月收入三至五
    萬元，且伊實際只領十六萬元，貸款利息伊亦有繳八期，是後來看到報紙後才知
    道有詐騙之事，伊才未再繳利息云云。惟查：
（一）被告乙○○於八十八年十二月三十日偵查時已坦承：於對保時有看到假扣繳憑
      單等語。（見偵查卷第二十頁）被告丙○○、丁○○供稱：代辦人員有抄一個
      便條紙給伊等，他（按指對保人員）怎麼問，就依樣回答，主要是寫了公司的
      地址、電話等，對保人員簡單問了幾句而已等語（見偵查卷第二十一頁）。亦
      均證明被告乙○○、丙○○、丁○○確於辦理對保時即明知上開辦理貸款之資
      料係偽造之文件。又被告丙○○、丁○○、庚○○之前開偽造扣繳憑單上，於
      「本影印本與正本相符如有不實願負法律責任」欄，均蓋有二枚印文，顯見其
      中一枚印文，係其四人於接受對保時當面所蓋，故被告等於對保時即已知悉上
      開扣繳憑單係偽造之事，且加以行使以便辦理貸款之事。
（二）證人即臺中第十一信用合作社之專門委員辛○○於本院八十九年五月十六日審
      理時結證稱：「對保有時在中福公司，有時是在我們十一信的總社，對保的人
      員通常是由我及癸○○經理辦理，我們要借款人他們在授信約定書上簽名蓋章
      ，扣繳憑單上被告的印章，是被告在我面前親自蓋的，但我沒有問他們內容之
      真偽，我有核對扣繳憑單正本，核對時他們坐在我對面，至於在職證明書都是
      正本，我就沒有再核對，但是第二天癸○○都會打電話到他們公司詢問。」、
      「扣繳憑單上的印章是中福公司的協助人員蓋的，被告當時坐在對面，我有告
      知他們在核對扣繳憑單，他們應該知情，我們每次約辦三、五件至二十多件，
      每件約五分鐘。」等語。證人癸○○於本院八十九年六月八日審理時結證稱：
      「現任台中市第十一信用合作社總社經理，我與辛○○互為授信或對保的工作
      ，本案被告申請書上有辛○○的對保簽名，應該是由我徵信的，我有打電話向
      被告等徵信，詢問他們每月薪資、在公司的職位、公司成立多久等事項，徵信
      的資料我都會紀錄在申請書上面或後面，被告回答的薪資資料都是大約的數字
      ‧‧‧我徵信的目的，主要是要求證他們是否確實在該公司上班。」等語，依
      上開二位證人證詞均可證明被告四人於蓋理貸款時，確實明知上開辦理貸款之
      資料為偽造。
（三）證人陳暐庭於八十九年七月二十七日本院審理時結證稱：「我是中福公司的總
      機及業務員，我們在跟十一信辦理對保的時候，公司會提供一些假的工作證明
      及報稅資料，都是由業務員自己去設計提供，不一定是公司同意製作，對保之
      前都會跟貸款人說明這些是假的資料，跟他們套好，要他們配合，對保時貸款
      人應該都知道，因為還要辦理電話徵信，十一信也會詳細審核，沒有核准的也
      有很多。」等語，其證述內容與證人辛○○、癸○○之證詞相符，是亦可證明
      被告四人確實明知上開為偽造資料，並與中福公司之業務員配合以達獲得貸款
      之目的。
（四）證人陳暐庭於臺灣臺中地方法院檢察署八十七年度偵字第二六四四八號案偵查
      中供稱：取得扣繳憑單之方法有二種，一種是向他人購買，一種是自己用手寫
      ，向他人購買部分，每天都會有一個林先生打電話來問伊是否需要扣繳憑單，
      伊提供林先生資料後，林先生就會交給伊所需的扣繳憑單，至於扣繳憑單上之
      資料，有些是由熱河路分公司的同事冒充稅務員打電話去查詢的，有些是依據
      名片上的資料；自己用手寫部分，伊曾看過文心路的同事用手寫過等語（見八
      十七年度偵字第二六四四八號偵查卷第七十、七十一、七十二頁，及八十八年
      度偵字第四五○○號起訴書）。此外，並有如附表一、二所示扣案之扣繳憑單
      及服務證明書（或在職證明書）四份、臺中市第十一信用合作社歡喜心理財免
      保人消費性貸款借款申請書四紙、委託書四紙、臺中市第十一信用合作社歡喜
      心理財免保人消費性貸款辦法一份、臺中市第十一信用合作社消費性貸款個人
      信用等級評定表暨應檢附資料表各一紙附卷可證。
    事證明確，被告四人上開辯詞洵屬卸責之詞，要難採信，事證明確，被告四人之
    前揭犯行足堪認定。
二、查扣繳憑單係刑法第二百十條所稱之私文書；服務（在職）證明書則屬同法第二
    百十二條之特種文書。核被告乙○○、丙○○、丁○○、庚○○四人所為，均係
    犯刑法第二百十六條、第二百十條行使偽造私文書罪，同法第二百十六條、第二
    百十二條之行使偽造特種文書罪及同法第三百三十九條第一項詐欺取財罪。被告
    四人或因年收入太低，或因未任職，而不符合信用貸款之條件，以行使偽造私文
    書方式詐貸，亦有詐欺取財犯行，雖公訴人漏未論及，惟起訴事實已敘述，且本
    院認該部分與已起訴部分有方法結果之牽連關係，屬裁判上一罪，本院自得併予
    審酌，附此敘明。又公訴意旨以偽造扣繳憑單部分，尚足以生損害於財政部國稅
    局對於各類所得扣繳暨免扣繳管理之正確性，然一般之扣繳憑單固為申報單位所
    製作，記載扣繳義務人代為扣繳稅額及其給付之總額、淨額等資料，以憑向稅捐
    稽徵機關申報，惟本件偽造扣繳憑單之目的，僅在供辦理信用貸款時，個人所得
    能力之證明，所列申報單位或所得人並無同時持向財政部國稅局為虛偽申報之可
    能，自未使財政部國稅局對於各類所得扣繳暨免扣繳申報管理之正確性，受到任
    何損害或有損害之虞，尚難謂被告四人此部份之行為有足以生損害於公眾之情形
    。被告二人偽造私文書及特種文書之低度行為，應各為行使之高度行為所吸收，
    均不另論罪。被告四人與各承辦業務員間，分別具有犯意之聯絡與行為之分擔，
    均為共同正犯。至己○○、甲○○○○與被告四人未有任何接觸，難認被告四人
    事前即知悉各業務員係經由己○○轉交甲○○○○進行偽造，自不得認被告四人
    與己○○、甲○○○○間，存有共犯之關係。被告四人同時地行使偽造私文書及
    行使偽造特種文書，係一行為觸犯數罪名，為想像競合犯，應從較重之行使偽造
    私文書罪論處；又被告四人所犯上開行使偽造私文書罪與詐欺取財罪間，有手段
    、目的之牽連關係，依刑法第五十五條後段規定從一重之刑法第二百十六條、第
    二百十條行使偽造文書罪處斷。爰審酌被告四人因個人或家庭因素急需現金周轉
    ，為使銀行核准貸款，竟不惜以身試法，行使偽造之文書借貸，破壞社會金融交
    易安全及秩序，所生危害非淺，惟念及被告四人因經濟困窘，始為此下策，又社
    會歷練不足，遭人唆使利用，等一切情狀，量處如主文所示之刑，以資懲儆。又
    被告又被告丁○○、庚○○前均未曾受有期徒刑以上刑之宣告，而被告丙○○雖
    於八十年間因妨害自由案件經本院判處有期徒刑八月，於八十一年二月二十四日
    執行完畢，有臺灣台中地方法院檢察署刑案資料查註紀錄表及臺灣高等法院被告
    全國前案紀錄表各二紙可按，其四人因一時失慮，偶罹刑典，經此偵審程序及刑
    之宣告後，應知戒慎，信均無再犯之虞，本院因認所宣告之刑皆以暫不執行為適
    當，併各予宣告緩刑二年，用啟自新。如附表一所示內容之扣繳憑單四張，經被
    告四人持向台中市第十一信用合作社辦理貸款申請後，除影本留存於台中市第十
    一信用合作外，正本均已返還被告二人，此觀之前開扣繳憑單上亦載有「本影本
    與正本相符，如有不實願負法律責任」等字樣自明，是該等扣繳憑單正本，既係
    被告二人所有，且供為犯罪所用之物，雖因未扣案，惟不能證明業已滅失，應依
    刑法第三十八條第一項第二款宣告沒收；至於「影本」已因行使而非被告二人所
    有，爰不諭知沒收；至於如附表二所示內容之服務（在職）證明書，業因行使交
    付予台中市第十一信用合作社申請貸款，不復屬被告二人所有，惟其上各服務單
    位之印文、各負責人之印文，均係偽造，不問屬於犯人與否，均應依刑法第二百
    十九條之規定宣告沒收。末者，如附表二所示內容之服務（在職）證明書上所蓋
    用之各服務單位及各負責人之印章，核屬甲○○○○所偽造，被告等就此部分既
    與甲○○○○無共犯之關係，依從刑依附主刑之原則，自不得在本案諭知沒收，
    附此敘明。
三、又按「各類所得扣繳及免扣繳憑單」乃商業會計法第十五條第一款所規定之「原
    始憑證」，屬商業會計憑證之一種（最高法院八十七年度台上字第五六七號判決
    參照），惟商業會計事之處理應依會業會計法之規定處理，而該法所稱之商業會
    計事務，係指依據一般公認會計原則從事商業會計事務之處理及據以編制財務報
    表之謂（該法第一條、第二條參照），又會計事項之發生均應取得或給與足以證
    明之會計憑證，商業會計憑證分為原始憑證及記帳憑證，商業應根據原始憑證，
    編製記帳憑證，根據記帳憑證登入帳簿（該法第十四條、第十五條、第十八條參
    照）。本案被告所行使之偽造「各類所得扣繳及免扣繳憑單」，其目的係是在作
    為向金融機構申請貸款之用，並非是要從事商業會計事務之處理及據以編制財務
    報表，且其所行使之偽造「各類所得扣繳及免扣繳憑單」亦非據以編製記帳憑證
    ，會計事項不會因其之此項偽造行為而發生，是被告上開行為與商業會計法之規
    範目的無涉，與該法第七十一條之處罰目的及構成要件不符，此部分自不得論以
    該罪，併予說明。
四、另檢察官起訴被告戊○○部分，其於本院審理時均未到庭，俟其到案後另行審理
    ，併此明。
據上論斷，應依刑事訴訟法第二百九十九條第一項前段，刑法第二十八條、第二百十
六條、第二百十條、第二百十二條、第三百三十九條第一項、第五十五條、第七十四
條第一款、第二款、第二百十九條、第三十八條第一項第二款、罰金罰鍰提高標準條
例第一條前段，判決如主文。
本案經檢察官林文亮到庭執行職務。
中      華      民      國    八十九    年八      月     十一     日
                                      台灣臺中地方法院刑事第四庭
                                          法  官  楊  真  明
右正本證明與原本無異。
如不服本判決，應於判決送達後十日內向本院提出上訴狀，上訴於臺灣高等法院臺中
分院( 須附繕本 )。
                                          書記官
中      華      民      國    八十九    年      八      月     十一     日
  附表一
┌──┬───┬────┬────┬──┬────────┬─────┬─
│編號│所得人│給付總額│扣繳稅額│年度│申報單位        │扣繳義務人│代
│    │姓名  │(新臺幣)│(新臺幣)│    │                │          │行
├──┼───┼────┼────┼──┼────────┼─────┼─
│ １ │乙○○│652710  │39163   │86  │勝翌美容事業    │許國明    │詹
│    │      │        │        │    │股份有限公司    │          │ 8
├──┼───┼────┼────┼──┼────────┼─────┼─
│ ２ │丙○○│558000  │33480   │86  │旅達五金        │施文發    │不
│    │      │        │        │    │股份有限公司    │          │ 8
├──┼───┼────┼────┼──┼────────┼─────┼─
│ ３ │丁○○│645200  │43450   │86  │中連塑膠有限公司│紀經承    │黃
│    │      │        │        │    │                │          │ 8
├──┼───┼────┼────┼──┼────────┼─────┼─
│ ４ │庚○○│685600  │41136   │86  │維均開發事業    │桂光霖    │不
│    │      │        │        │    │有限公司        │          │ 8
└──┴───┴────┴────┴──┴────────┴─────┴─
附表二
┌──┬─────┬────┬────────┬─────┬────┬──
│編號│任職人姓名│所任職位│服務單位        │負責人    │證明日期│備註
│    │          │        │                │          │        │
├──┼─────┼────┼────────┼─────┼────┼──
│ １ │乙○○    │業務主任│勝翌美容事業    │許國明    │87.4.22 │一份
│    │          │        │股份有限公司    │          │        │
├──┼─────┼────┼────────┼─────┼────┼──
│ ２ │丙○○    │外務員  │旅達五金        │施文發    │87.5.6  │一份
│    │          │        │股份有限公司    │          │（未載）│一份
├──┼─────┼────┼────────┼─────┼────┼──
│ ３ │丁○○    │經理    │中連塑膠有限公司│紀經承    │87.5.6  │一份
├──┼─────┼────┼────────┼─────┼────┼──
│ ４ │庚○○    │主任    │維均開發事業    │桂光霖    │87.5.6  │一份
│    │          │        │有限公司        │          │87.5.6  │一份
└──┴─────┴────┴────────┴─────┴────┴──
附錄本案論罪科刑法條全文：
刑法第二百十條：
偽造、變造私文書，足以生損害於公眾或他人者，處五年以下有期徒刑。
刑法第二百十二條
偽造、變造護照、旅券、免許證、特許證及關於品行、能力、服務或其他相類之證書
、介紹書，足以生損害於公眾或他人者，處一年以下有期徒刑、拘役或三百元以下罰
金。
刑法第二百十六條
行使第二百十條至第二百十五條之文書者，依偽造、變造文書或登載不實事項或使登
載不實事項之規定處斷。


司法院資訊處製作；財團法人民間司法改革基金會備份。
